【裁判字號】    96,重上,537
【裁判日期】    970826
【裁判案由】    清償借款
【裁判全文】
臺灣高等法院民事判決                 96年度重上字第537號
上  訴  人  丁○○
                        樓
訴訟代理人  梁治律師
被  上訴人  甲○○
                        樓
            乙○○
兼  共  同
訴訟代理人  丙○○
上列當事人間請求清償借款事件，上訴人對於中華民國96年6 月
7 日臺灣板橋地方法院93年度重訴字第402 號第一審判決提起上
訴，本院於97年8 月12日言詞辯論終結，判決如下：
    主  文
原判決關於命上訴人給付被上訴人超過新台幣壹佰壹拾肆萬玖仟
元本息部分，及該部分假執行之宣告，暨訴訟費用（確定部分除
外）之裁判均廢棄。
上開廢棄部分，被上訴人在第一審之訴及其假執行之聲請均駁回
。
其餘上訴駁回。
第一、二審訴訟費用（確定部分除外）由上訴人負擔十分之四，
餘由被上訴人負擔。
    事實及理由
一、被上訴人起訴主張：上訴人自民國（下同）84年間起至89年
    年初止，陸續向伊等父親即訴外人李昭慶借款新台幣（下同
    ）6,425,000 元，並交付同票額之支票3 紙，以為清償，詎
    經提示未獲付款，因李昭慶已於92年2 月17日死亡，其權利
    義務由伊等繼承，爰依借貸及票據之法律關係，請求上訴人
    給付被上訴人6,425,000 元，及自票據提示日92年6 月23日
    起至清償日止，按年息5%計算之利息。
二、上訴人則以：票號DW0000000 、金額300 萬元之支票，係伊
    於88年底至89年初與李昭慶結算兩造間借貸金額300 萬元時
    所簽發，已於89年1 月26日起至90年5 月25日間陸續清償完
    畢；票號W0000000、金額300 萬元之支票則係結算當時簽發
    的保證票；票號DW0000000 、票面金額425,000 元之支票則
    係李昭慶向伊借用之票據；該等支票之追索權均已罹於時效
    等語，資為抗辯。
三、原審對被上訴人之請求，判決：(一)上訴人應給付被上訴人
    4,574,000 元，及自96年6 月23日起至清償日止，按年息百
    分之五計算之利息。(二)被上訴人其餘之訴駁回。上訴人就其
    敗訴部分不服，提起上訴，聲明(一)原判決不利於上訴人部分
    廢棄。(二)上開廢棄部分，被上訴人在第一審之訴駁回。（被
    上訴人就其敗訴部分不服，雖附帶提起上訴，但未繳納裁判
    費，已以裁定駁回，而告確定。）
四、兩造不爭執事項（見本院卷第51頁反面）：
  (一)上訴人於89年間簽發下列支票（下稱系爭支票），交被上訴
    人之被繼承人李昭慶收執（見原審第15-17 頁）：
    (1)票號DW0000000 ，發票日89/12/20，票面金額300 萬元，
      付款人為臺灣省合作金庫北三重分行。
    (2)票號DW0000000 ，發票日89/12/20，票面金額300 萬元，
      付款人為臺灣省合作金庫北三重分行。
    (3)票號DW0000000，發票日91/8 /25，票面金額425,000元，
      付款人為臺灣省合作金庫北三重分行。
  (二)票號DW0000000 、DW0000000 等2 紙支票，因上訴人無法如
    期兌期，經李昭慶同意，乃於89年12月3 日將發票日均更改
    為90年12月20日，惟屆期仍未能兌現，上訴人於90年12月下
    旬，再經李昭慶同意，將發票日均更改為91年12月20日。
  (三)訴外人李昭慶於92年2 月17日死亡，其繼承人為被上訴人丙
    ○○、乙○○、甲○○3 人。
  (四)被上訴人於92年6 月23日提示系爭3 紙支票，經票據交換所
    以存款不足及終止契約結清戶為由退票。
  (五)上訴人曾簽發下列支票（下稱系爭清償支票），1-14經被上
    訴人乙○○提示；15-16 經李昭慶背書轉讓，均已提示兌現
    ，合計1,851,000 元：
    1.發票日89/01/26，票面金額 60,000元。
    2.發票日89/04/16，票面金額120,000元。
    3.發票日89/05/21，票面金額120,000元。
    4.發票日89/05/25，票面金額 50,000元。
    5.發票日89/07/21，票面金額120,000元。
    6.發票日89/08/01，票面金額100,000元。
    7.發票日89/08/20，票面金額120,000元。
    8.發票日89/10/01，票面金額100,000元。
    9.發票日89/10/25，票面金額120,000元。
    10.發票日89/11/25，票面金額171,000元。
    11.發票日89/12/01，票面金額100,000元。
    12.發票日89/12/15，票面金額 30,000元。
    13.發票日90/01/20，票面金額130,000元。
    14.發票日90/02/05，票面金額 50,000元。
    15.發票日90/05/04，票面金額230,000元。
    16.發票日90/05/25，票面金額230,000元。
五、按借用人應於約定期限內，返還與借用物種類、品質、數量
    相同之物，民法第478 條前段定有明文。被上訴人主張上訴
    人向其被繼承人李昭慶借款6,425,000 元，並交付系爭支票
    清償等語；被上訴人不爭執系爭支票之真正，亦不否認曾向
    李昭慶借貸300 萬元部分，堪信為真實。但，上訴人仍執前
    詞置辯，是兩造之爭點厥為：(一)上訴人是否再向李昭慶借貸
    3,425,000 元？(二)上訴人是否已清償借款300 萬元？(三)系爭
    支票票款請求權是否罹於時效？茲分述如下：
  (一)上訴人是否再向李昭慶借貸3,425,000 元？
    (1)按稱消費借貸者，謂當事人一方移轉金錢或其他代替物之
      所有權於他方，而約定他方以種類、品質、數量相同之物
      返還之契約，民法第474 條第1 項定有明文。是當事人主
      張有金錢借貸關係存在，須就其發生所須具備之特別要件
      即金錢之交付及借貸意思表示互相一致負舉證之責任；支
      票為無因證券，交付票據之原因甚多，或為贈與、或為買
      賣、或為確保當事人間已存在之法律關係、或為消滅已存
      在之法律關係，非僅囿於金錢借貸一端而已，故除別有證
      據外，僅為支票之簽發、授受或轉讓，仍不足以證明其原
      因事實即為借貸。次按民事訴訟如係由原告主張權利者，
      應先由原告負舉證之責，若原告先不能舉證，以證實自己
      主張之事實為真實，則被告就其抗辯事實即令不能舉證，
      或其所舉證據尚有疵累，亦應駁回原告之請求（最高法院
      號17年上字第917 號判決參照）。
    (2)被上訴人主張：上訴人向李昭慶另外借款3,425,000 元，
      並提出上訴人簽發票面金額合計3,425,000 元之支票2 紙
      為證，被上訴人對該支票之真正不爭執，固堪信為真實。
      惟，被上訴人否認有借貸關係存在，而支票為無因證券，
      交付票據之原因甚多，或為贈與、或為買賣、或為確保當
      事人間已存在之法律關係、或為消滅已存在之法律關係，
      非僅囿於金錢借貸一端而已，被上訴人執有上訴人簽發之
      支票2 紙，尚不足以證明上訴人與李昭慶間即有借貸3,42
      5,000 元之事實存在。上訴人就本件借貸3,425,000 元之
      意思表示互相一致及交付3,425,000 元之特別要件，仍應
      負舉證責任。
    (3)然，質諸被上訴人：「本件借貸有無證據證明」？答以：
      「事情這麼久，金額這麼大，目前沒有證據證明」等語（
      見本院卷第63頁）。被上訴人既無證據證明上訴人與李昭
      慶間有借貸3,425,000 元之意思表示合致及交付該款項之
      事實，則其主張上訴人借貸3,425,000 元，即無足取。
    (4)綜上，被上訴人既未能舉證證明，上訴人確有借貸
      3,425,000 元之事實，則其依據消費借貸法律關係，請求
      被上訴人返還3,425,000 元，於法即屬無據。至於上訴人
      就其抗辯票號DW0000000 為保證票、票號DW0000000 為李
      昭慶借票之事實，原即毋庸再為舉證，即令上訴人不能舉
      證，或所舉證據尚有疵累，徵諸首揭明，被上訴人之訴仍
      屬無據，併予敘明。
  (二)上訴人是否已清償借款300 萬元？
    (1)上訴人抗辯：本件借款已清償1,851,000 元部分，有合作
      金庫商業銀行北三重分行96年3 月22日合金北三重存字第
      09600016316 號函檢附之系爭清償支票，合計金額1,851,
      000 元在卷足憑（見原審卷第118-119 頁）；被上訴人不
      否認該等支票業經李昭慶或被上訴人丙○○提示兌現（見
      兩造不爭執事項(六)），亦不爭執本件借款已清償1,851,00
      0 元（見本院卷第63頁反面），自堪信為真。
    (2)上訴人又抗辯：其餘借款部分亦已清償部分，惟未舉證證
      明以實其說，不足採信。
  (三)系爭支票票款請求權是否罹於時效？
    被上訴人主張：伊持有上訴人簽發票號DW0000000 、DW0000
    000 號、票號DW0000000 之支票，合計票面金額6,425,000
    元，並提出支票3 紙為證，上訴人不爭執其真正，固堪信為
    真實。惟，上訴人抗辯：該等票據追索權已罹於時效等語。
    查：
    (1)按民法上私權之行使，固應尊重當事人之意思，惟如權利
      人長期不行使權利或知他人侵害其權利而不加以排除，勢
      將造成新的事實狀態，影響原有法律秩序之正當維持，故
      法律上認權利人長期在權利上睡眠者，即不值得再加以保
      護。況時效完成僅屬程序事項，債務人是否援用拒絕給付
      抗辯權，是否享受時效完成的利益，或願意拋棄既得利益
      ，則與公益無直接關係，法律宜尊重當事人意思而不應強
      制其享受利益，而單純不行使抗辯權不得解釋為拋棄時效
      利益，是以當事人於第一審法院未拋棄其時效利益，僅單
      純不行使抗辯權，如於第二審法院不許當事人為時效抗辯
      ，顯與前開說明有違，且債務人是否得為時效抗辯攸關其
      是否應給付，如不許提出，對當事人之攻擊或防禦方法有
      顯失公平之處，核與民事訴訟法第447 條第1 項第6 款所
      定相符，是當事人未於第一審法院提出時效抗辯，而係於
      上訴第二審法院後始提出時效抗辯，第二審法院仍得審酌
      該抗辯並採為裁判基礎。本件上訴人未於原審法院提出時
      效抗辯，於本院審理時方始提出（見本院卷第53-54 頁）
      ，然，已釋明倘不准其為時效消滅之抗辯，其將受不利判
      決，對上訴人有顯失公平之情事，依前揭說明，本院認本
      案仍應准許上訴人為時效消滅之抗辯，合先敘明。
    (2)次按票據上之權利，對支票發票人，自發票日起算一年間
      不行使，因時效而消滅，為票據法第22條第1 項所明定。
      次按支票執票人所為之提示，雖已逾票據法所規定之提示
      期限，但此項提示，僅得視為執票人行使請求權之意思通
      知，具有中斷時效之效力而已（最高法院56年度台上字第
      2474號判例參照），非得謂執票人於支票發票日起算一年
      內為付款之提示即無票據法第22條第1 項消滅時效之適用
      。
    (3)被上訴人提出票號DW0000000 、DW0000000 號2 紙支票，
      原發票日為89/12/20，嗣經李昭慶同意取回，由上訴人於
      89年12月3 日將該支票發票日，均更改為90年12月20日，
      惟屆期仍未能兌現，上訴人再經李昭慶同意取回，於90年
      12月下旬，再將發票日均更改為91年12月20日，此為兩造
      所不爭執（見不爭執事項(二)），是該2 紙支票對上訴人之
      追索期限應於92年12月19日屆滿；票號DW0000000 支票之
      發日票日為91年8 月25日，其追索期限應為92年8 月24日
      。惟，被上訴人遲於93年7 月1 日始聲請法院核發支付命
      令（見原審法院93年度促字第34704 號卷第1 頁），則上
      訴人抗辯系爭支票追索權已罹於時效等語，堪可採信。
    (4)被上訴人雖主張：系爭支票之退票日均為92年6 月23日，
      未逾一年之請求時效云云。然，系爭支票退票日92年6 月
      23日，依前揭說明，只是被上訴人行使請求權之意思通知
      ，具有中斷時效之效力而已，惟其於93年7 月1 日始聲請
      法院核發支付命令，依民法第130 條「時效因請求而中斷
      者，若於請求後六個月內不起訴，視為不中斷」之規定，
      系爭支票得行使追索權之期限仍於92年12月19日及92年8
      月24日屆滿，是被上訴人主張系爭支票請求權未罹於時效
      云云，不足採信。
六、綜上所述，被上訴人主張上訴人向李昭慶借款6,425,000 元
    ，其中上訴人自認300 萬元部分為可採，超過部分為不可採
    ；上訴人抗辯已清償1,851,000 元，亦屬可採，則被上訴人
    依據消費借貸及繼承之法律關係，請求上訴人給付未清償之
    1,149,000 元（0000000 －0000000 ＝0000000） ，及自應
    返還日91年12月20日（見本院卷第63頁反面）後之92年6 月
    23日票據提示日（原判決主文雖記載為96年6 月23日，核與
    理由欄第4 頁「…原告依據借貸與票據之法律關係，請求被
    告給付457 萬4,000 元，及自『92年6 月23日』（即付款提
    示日）起至清償日止按年息5%計算之利息，為有理由」之記
    載，有不相符合之顯然錯誤，當事人應依法向原法院另為裁
    定更正之聲請）起至清償日止，按年息百分之5 計算之利息
    ，應予准許；逾此所為之請求，為無理由，應予駁回；被上
    訴人依據票據請求權法律關係請求部分，因追索權已罹於時
    效，亦無從准許。原審就超過上開應准許部分，為上訴人敗
    訴之判決，並為假執行之宣告，自有未洽。上訴意旨就此部
    分指摘原判決不當，求予廢棄改判，為有理由，爰將原判決
    此部分廢棄，改判如主文第2 項所示。至於上開應准許部分
    ，原審判命上訴人給付，並為假執行之宣告，核無違誤，上
    訴意旨，就此部分，仍執陳詞，指摘原判決不當，求予廢棄
    ，為無理由，應駁回其上訴。
七、本件事證已臻明確，兩造其餘攻擊、防禦方法及未經援用之
    證據，經本院審酌後認對判決結果不生影響，爰不一一論列
    ，附此敘明。
八、據上論結，本件上訴為一部有理由，一部無理由，依民事訴
    訟法第450 條、第449 條第1 項、第79條，判決如主文。
中    華    民    國    97    年    8     月    26    日
                    民事第十五庭
                        審判長法  官  林恩山
                              法  官  郭松濤
                              法  官  陳雅玲
正本係照原本作成。
如不服本判決，應於收受送達後20日內向本院提出上訴書狀，其
未表明上訴理由者，應於提出上訴後20日內向本院補提理由書狀
（均須按他造當事人之人數附繕本）上訴時應提出委任律師或具
有律師資格之人之委任狀；委任有律師資格者，另應附具律師資
格證書及釋明委任人與受任人有民事訴訟法第466 條之1 第1 項
但書或第2 項（詳附註）所定關係之釋明文書影本。
中    華    民    國    97    年    8     月    28    日
                              書記官  葉國乾
附註：
民事訴訟法第466 條之1（第1項、第2項）：
對於第二審判決上訴，上訴人應委任律師為訴訟代理人。但上訴
人或其他法定代理人具有律師資格者，不在此限。
上訴人之配偶、三親等內之血親、二親等內之姻親，或上訴人為
法人、中央或地方機關時，其所屬專任人員具有律師資格並經法
院認為適當者，亦得為第三審訴訟代理人。


司法院資訊處製作；財團法人民間司法改革基金會備份。
